【裁判字號】    99,訴,328
【裁判日期】    991026
【裁判案由】    請求土地所有權移轉登記
【裁判全文】
臺灣屏東地方法院民事判決               99年度訴字第328號
原      告  甲  ○
訴訟代理人  薛西全律師
            劉妍孝律師
            邱國逢律師
被      告  乙○○
上列當事人間請求土地所有權移轉登記事件，本院於民國99年10
月12日言詞辯論終結，判決如下：
    主      文
被告應將坐落屏東縣萬丹鄉○○段一六一０地號面積二四五三平
方公尺土地所有權應有部分三分之二移轉登記於原告。
訴訟費用由被告負擔。
    事實及理由
一、本件被告經合法通知，未於最後言詞辯論期日到場，核無民
    事訴訟法第386 條各款所列情形，爰依原告之聲請，由其一
    造辯論而為判決，合先敘明。
二、原告主張：重劃前坐落屏東縣萬丹鄉○○○段507 地號土地
    為兩造所共有，伊之應有部分為1/3 ，被告之應有部分為2/
    3 ，其中伊之應有部分1/3 ，伊與訴外人簡水和訂有耕地三
    七五租約。嗣因農地重劃，兩造受分配重劃後同鄉○○段16
    10地號面積2,453 平方公尺及1622地號面積5,600 平方公尺
    土地（下稱系爭1610、1622地號土地），仍依上開應有部分
    比例維持共有，兩造遂於民國74年10月3 日簽訂不動產買賣
    契約（其性質為互易與買賣之混合契約），由伊以系爭1622
    地號土地所有權應有部分1/3 ，與被告交換系爭1610地號土
    地所有權應有部分2/3 ，並由被告給付伊新台幣（下同）12
    萬元以為差額之補償，另經徵得簡水和同意，將原耕地三七
    五租約之標的改為系爭1610地號土地。其後被告已付清12萬
    元，伊亦已於74年11月13日將系爭1622地號土地所有權應有
    部分1/3 移轉登記於被告，惟被告迄未將系爭1610地號土地
    所有權應有部分2/3 移轉登記於伊，則伊自得依兩造間所訂
    不動產買賣契約，請求被告辦理移轉登記。又伊於起訴前請
    求被告將系爭1610地號土地所有權應有部分2/3 移轉登記於
    伊，經被告於98年11月23日簽立同意書，同意出具印鑑證明
    、戶口名簿影本及土地所有權狀，並在移轉登記文件上蓋用
    印鑑章，惟被告迄今仍未交付所有權狀，以致未能辦妥移轉
    登記，被告辯稱其已配合辦理移轉登記，伊之請求欠缺權利
    保護必要云云，應無可採。其次，被告既簽立上開同意書，
    同意蓋章並提供相關文件以辦理移轉登記，復於伊起訴後承
    認其負有移轉系爭1610地號土地所有權應有部分2/3 於伊之
    義務，依最高法院50年台上字第2868號判例意旨，應認其有
    拋棄時效利益之默示意思表示，而不得再以時效業經完成拒
    絕給付，則亦難謂伊之請求權已因罹於時效而消滅等情，並
    聲明：如主文所示。
三、被告未於最後言詞辯論期日到場，據其前此到場及提出書狀
    ，則以：原告依兩造間於74年10月3 日簽訂之不動產買賣契
    約，請求伊將系爭1610地號土地所有權應有部分2/3 移轉登
    記於原告，惟兩造交換土地迄今時間已久，且伊於交換當時
    曾給付原告12萬元以為找補，故原告私下請求伊辦理移轉登
    記時，伊即表示土地價值已有變動，應為適當之找補，關於
    找補金額可以再談，但一定會移轉登記於原告，並即在土地
    登記申請書及土地所有權買賣移轉契約書等文件上蓋章，僅
    保留印鑑證明及土地所有權狀，欲留待談妥找補金額後再提
    供辦理移轉手續。本件起因於農地重劃時，地政機關誤將兩
    造各自所有之土地登載為共有，以致兩造爾後協議互為移轉
    登記，原告之請求權已罹於時效，伊仍本於誠信敦厚之心，
    於調解程序表明願無條件協同辦理移轉登記，惟為原告之訴
    訟代理人所拒，以致調解未能成立，事後伊已於99年8 月19
    日親赴原告家中，表示願配合辦理系爭1610地號土地所有權
    應有部分2/3 之移轉登記，並交付印鑑證明，原告之請求已
    欠缺權利保護必要，自應予以駁回等語，資為抗辯，並聲明
    ：原告之訴駁回。
四、兩造原共有重劃前坐落屏東縣萬丹鄉○○○段507 地號土地
    ，原告之應有部分為1/3 ，被告之應有部分為2/3 ，其中原
    告之應有部分1/3 訂有耕地三七五租約，嗣因農地重劃，兩
    造受分配系爭1610及1622地號土地，仍按上開應有部分比例
    維持共有，兩造遂於74年10月3 日簽訂不動產買賣契約，約
    定以原告所有系爭1622地號土地應有部分1/3 與被告所有系
    爭1610地號土地應有部分2/3 互相交換，並由被告補償原告
    差額12萬元，另經承租人簡水和同意，將原耕地三七五租約
    之標的改為系爭1610地號土地。其後被告已給付原告12萬元
    ，原告亦已於74年11月13日將系爭1622地號土地所有權應有
    部分1/3 移轉登記於被告，惟被告迄今仍尚未將系爭1610地
    號土地所有權應有部分2/3 移轉登記於原告之事實，為兩造
    所不爭執，並有土地登記謄本、不動產買賣契約書及同意書
    附卷可稽。
五、本件之爭點為：(一)原告之請求權是否已因罹於時效而消滅？
    (二)原告之請求是否欠缺權利保護必要？茲分別論述如下：
(一)、按請求權，因15年間不行使而消滅，但法律所定期間較短者
    ，依其規定；時效完成後，債務人得拒絕給付，民法第125
    條及第144 條第1 項定有明文。民法第144 條第1 項規定時
    效完成後，債務人得拒絕給付，是消滅時效完成之效力，不
    過發生拒絕給付之抗辯權，並非使請求權當然消滅，債務人
    若不行使其抗辯權，法院自不得以消滅時效業已完成，即認
    請求權已歸消滅（最高法院29年上字第1195號判例參照）。
    查本件原告依兩造間於74年10月3 日所訂不動產買賣契約，
    請求被告將系爭1610地號土地所有權應有部分2/3 移轉登記
    於原告，其15年之請求權時效雖已完成，惟被告並未以此行
    使抗辯權拒絕給付，則自難謂原告之請求權已因罹於時效而
    消滅。
(二)、按土地登記，除本規則另有規定外，應由權利人及義務人會
    同申請之；申請登記，除本規則另有規定外，應提出下列文
    件：一、登記申請書。二、登記原因證明文件。三、已登記
    者，其所有權狀或他項權利證明書。四、申請人身分證明。
    五、其他由中央地政機關規定應提出之證明文件。土地登記
    規則第26條及第34條第1 項定有明文。本件被告已在土地登
    記申請書、土地所有權買賣移轉契約書、土地增值稅（土地
    現值）申報書及作農業使用之農業用地移轉不課徵土地增值
    稅申請書上蓋章，並提供戶口名簿影本及印鑑證明於原告一
    節，固為兩造所不爭執，且有各該文件（不含印鑑證明）在
    卷可憑。惟被告將系爭1610地號土地所有權應有部分2/3 移
    轉於原告，乃權利主體之變更，其登記應由兩造會同申請之
    （可委託代理人為之），並須提出土地所有權狀，倘未提出
    土地所有權狀，即無法辦妥移轉登記（土地登記規則第56條
    第2 款及第57條第1 項第4 款參照）。被告既自認其尚未提
    供土地所有權狀於原告，則本件顯然無法依被告所已提供之
    文件辦妥移轉登記，於此情形之下，原告起訴請求被告履行
    移轉登記義務，難謂無保護之必要。被告辯稱本件原告之請
    求欠缺權利保護必要云云，尚無可採。
六、綜上所述，本件原告依兩造間於74年10月3 日所訂不動產買
    賣契約，請求被告將系爭1610地號土地所有權應有部分2/3
    移轉登記於原告，為有理由，應予准許。
七、據上論結，本件原告之訴為有理由，依民事訴訟法第385 條
    第1 項前段、第78條，判決如主文。
中    華    民    國    99    年    10    月    26    日
                    民事第二庭    法  官  春生
正本係照原本作成。
如不服本判決，應於收受送達後20日內向本院提出上訴書狀，其
未表明上訴理由者，應於提出上訴後20日內向本院補提理由書狀
（均須按他造當事人之人數附繕本）。
中    華    民    國    99    年    10    月    26    日
                                  書記官  蘇雅慧

司法院資訊處製作；財團法人民間司法改革基金會備份。
